臺灣彰化地方法院民事判決
110年度重訴字第127號
原      告  黃勝龍  
            黃勝義  
            黃憲隆  
            呂金    
            秦世剛  
            黃朱秀敏
共      同
訴訟代理人  劉邦遠律師
被      告  黃瑞遠  
            黃錦銘  

            黃志賢  
            黃勝勳  
            黃勝煜  
            黃文杰  
            黃右君  
            黃建彰  
共      同
訴訟代理人  楊榮富律師
上列當事人間請求所有權移轉登記事件，本院於民國110年10月1
3日言詞辯論終結，判決如下：
    主   文
原告之訴駁回。
訴訟費用由原告負擔。
    事實及理由
一、原告起訴主張：
　㈠坐落彰化縣○○鄉○○○段○000地號土地為黃信章、黃勝龍、黃勝
    義、黃瑞遠、黃錦銘、黃建彰、黃憲隆、呂金、秦世剛、黃
    朱秀敏、黃勝勳、黃志賢等12人共有(應有部分詳如附表一
    所示)；坐落彰化縣○○鄉○○○段0000000000000000地號土地為
    黃信章、黃勝龍、黃勝義、黃瑞遠、黃錦銘、黃建彰、黃憲
    隆、呂金、秦世剛、黃朱秀敏、黃勝勳、黃志賢、黃勝煜、
    黃文杰，黃右君等15人共有（上開541、542、545、546、54
    8五筆地號土地，下合稱系爭土地，共有人之應有部分比例
    ，如附表一所示）。
　㈡查被告等人於109年9月7日委任中誠地政士事務所陳麗君以台
    中東興路郵局第550號存證信函通知原告稱：「臺端與出售
    人黃信章、黃瑞遠、黃錦銘、黃勝煜、黃勝勳、黃志賢、黃
    文杰、黃右君係坐落彰化縣○○鄉○○○段0000000000000000地
    號土地之共同所有權人，今擬以其所有持分每筆合計117/21
    6連同出售人坐落同段477地號(出售256/9216)、478地號(出
    售256/9216)、479地號(出售1/12)、544地號(出售1/12)、5
    54地號(出售全部)土地，以總價新臺幣（下同）貳仟參佰肆
    拾壹萬元整出售予第三人。買賣條件：買賣標的478、479、
    554地號買賣價金146萬元整，其他515、546、548、477、54
    5、541、542、544地號買賣價金新台幣（下同）2196萬元整
    。地上物由賣方於點交前全部拆除予買方，稅籍辦理註銷，
    拆除費用由買賣雙方各負擔一半，買賣標的554地號土地增
    值稅，依農業用地免增值稅申報辦理。台端依法有優先購買
    權，請台端於函到十五日內表示是否以同一價格同樣條件優
    先承買，逾期未回覆視同放棄優先購買權，本人將依約出售
    予第三人」等語，原告接獲上開存證信函後，乃於109年9月
    23日以草屯碧山郵局第78號存證信函回覆被告稱：「貴方於
    109年9月7日以台中東興路郵局第550號存證信函通知優先購
    買權函示之內容(土地坐落彰化縣○○鄉○○○段00000000000000
    00○000地號等伍筆；477、478、479、515、544、554地號等
    陸筆，合計壹拾筆土地)寄件代表人等只有541、542、545、
    546、548等伍筆土地存在共有人關係，其餘陸筆非共有人關
    係，合先敘明。寄件代表人謹就共有關係等伍筆土地，主張
    優先購買權(價格：住宅區含建地目，每坪新臺幣貳萬元整
    即541、545、546、548地號等肆筆；道路用地542地號，每
    坪1萬元整，衍生之增值稅由賣方負擔)，主張優先承買。茲
    因前述被告通知優先承買之函件中有部分土地(第477、478
    、479、515、544、554地號)原告並非共有人，其亦通知原
    告優先購買，經原告以上開存證信函予以釋明後，被告乃又
    於109年10月6日以台中東興路郵局第668號存證信函通知原
    告稱：「台端與出售人黃信章、黃瑞遠、黃錦銘、黃勝煜、
    黃勝勳、黃志賢、黃文杰、黃右君係坐落彰化縣○○鄉○○○段0
    000000000000000地號土地之共同所有權人，今擬以其所有
    持分(每筆合計117/216)以總價2103萬0817元，將上開土地
    全部出售予第三人。買賣條件如附件所示。台端依法有優先
    購買權，請台端於函到十五日內，表示是否以同一價格同樣
    條件優先承買，逾期未回覆，視同放棄優先購買權，本人將
    依約出售予第三人。」，原告接獲上開存證信函後，乃又於
    109年10月28日以草屯碧山郵局第82號存證信函回覆被告稱
    ：「爰貴方於民國109年10月6日以台中東興路郵局第668號
    存證信函通知優先購買權函所示之內容(土地坐落彰化縣○○
    鄉○○○段0000000000000000000地號等伍筆；477、478、479
    、515、544、554地號等陸筆，合計壹拾筆土地)，寄件人等
    陸人，只有上述第541、542、545、546、548等五筆土地存
    在共有人關係，其餘陸筆非共有人關係，合先敘明。寄件人
    謹就共有關係等五筆土地(出賣人即共有人黃瑞遠、黃錦銘
    、黃志賢、黃勝勳、黃勝煜、黃文杰、黃右君等七人之土地
    持分)，主張優先購買權。另共有人黃信章所有權持分，涉
    及限制登記及抵押權登記在案，排除在外，不予購買。為此
    請收件代理人及原寄件代理人將：同一價格同一條件優先承
    買釋明…」等語。被告又於109年11月10日以台中東興路郵局
    第792號存證信函通知原告稱：「出售人(即寄件人)依土地
    法第34條之1出售處分與臺端共有坐落彰化縣○○鄉○○○段0000
    000000000000000地號五筆土地全部。台端得依同一條件價
    格同樣條件優先購買，含出售人黃信章所有持分一併購買，
    依法不得排除在外。台端如欲優先購買，敬請於函到十五日
    內為優先承買之表示，並依寄件人與買方簽訂契約條件履行
    。」等語，原告乃又於109年12月3日以草屯碧山郵局第94號
    存證信函回覆被告稱：「寄件人黃勝義等六人就台端民國10
    9年11月10日台中東興路郵局第792號存證信函通知行使共有
    人優先購買權，意思表示如下：一、台端代理(黃信章)等捌
    人寄達信函，依土地法34條之1出售處分與寄件人黃勝義等
    陸人共有落彰化縣○○鄉○○○段0000000000000000000地號等伍
    筆土地全部。二、寄件人黃勝義等陸人於法定期間行使共有
    人優先購買權，願依同一價格，同樣條件，主張優先購買。
    三、上述伍筆土地共有人黃信章持分108分之10比例，於民
    國88年5月21日收件彰字第11355號，依彰院鵬執壬89執全字
    第33號函辦理查封登記在案，並有貳順位之抵押權存在，另
    共有人黃瑞遠將同段542、545、548等三筆土地，持分各180
    0分之235，設定負擔登記，普通抵押權，收件字號109彰資
    字第110370號在案，不予承買。四、為此謹就其他共有人(
    即出賣人)，請核算每人確認價金數額，以利後續簽訂買賣
    契約、以符法治，實為感禱」等語，嗣被告復於110年2月25
    日以台中東興路郵局第135號存證信函通知原告稱：「就寄
    件人(即出售人)出售彰化縣○○鄉○○○段000000000000000地號
    土地事宜，台端為上述買賣標的之共同所有權人，出售價金
    新台幣（下同）2103萬817元，臺端之所得對價如附表所示
    。敬請台端於函到十日內與代理人約定時間領取應得對價，
    如逾期未領取簽收，出售人將依土地法34條之1規定，將台
    端應領取之對價提存至臺端戶籍所在地之地方法院」等語，
    原告又於110年3月24日以草屯碧山郵局第16號存證信函回覆
    被告稱：「寄件人黃勝義等六人，就台端民國110年2月25日
    台中東興路郵局第135號存證信函，通知行使共有人優先購
    買權，意思表示如下：一、台端代理(黃信章)等陸人寄達信
    函，依土地法34條之1出售處分與寄件人黃勝義等陸人共有
    落彰化縣○○鄉○○○段000000000000000地號等肆筆土地全部。
    二、寄件人黃勝義等陸人於法定期間行使共有人優先購買權
    ，願依同一價格，同樣條件，主張優先購買。三、上述肆筆
    土地共有人黃信章持分108分之10比例，於民國88年5月21日
    收件彰字第11355號，依彰院鵬執壬89執全字第33號函辦理
    查封登記在案，並有貳順位之抵押權存在，另共有人黃瑞遠
    將同段542、545、548等參筆土地，持分各1800分之235，設
    定負擔登記，普通抵押權，收件字號109彰資字第110370號
    在案，不予承買。四、之前就新芬園段541地號，面積74.38
    平方公尺之土地持分，寄件人亦於民國109年12月3日主張一
    併優先承買，此通知為何遺漏？五、本信函請台端於收執十
    日內，履行簽訂買賣契約…等語。被告又於110年4月1日以台
    中東興路郵局第300號存證信函通知原告稱：「就台端110年
    3月24日草屯碧山郵局第16號存證信函，主張行使優先購買
    權之意思表示，回覆如下：依土地法34之1條所規範同樣條
    件優先購買係指在買賣條件如買賣標的、範圍、價金、付款
    方式，瑕疵擔保等均相同情況下，共有人得主張優先購買。
    台端之要求，非同一條件，則主張優先購買權為無理由。原
    合約賣方與第三人(買方)將續行契約，並辦理後續提存事宜
    。又541地號土地之出售持分於109年10月6日存證信函已明
    確標記。」。依上述兩造來往存證信函內容可知：被告通知
    原告處分(出售)兩造共有下稱系爭土地所有權全部，而原告
    僅就出賣人中之其他共有人黃瑞遠、黃錦銘、黃志賢、黃勝
    勳、黃勝煜、黃文杰、黃右君、黃建彰等人上述土地之應有
    部分主張優先承買。
　㈢本件原告主張就系爭土地有先承買權，亦通知被告表示願以
    相同價格優先承買，則原告行使優先承買權之意思表示到達
    被告時，兩造間就被告出賣其所有系爭土地應有部分之買賣
    契約已合致成立，請求被告應以起訴狀附表二至九所記載依
    應有部分之比例，計算購買系爭土地之應有部分內容，並移
    轉該部分所有權該登記予原告。
二、被告辯以：
　㈠本件被告與訴外人林正堂所訂之土地買賣契約書，係就系爭
    土地之權利範圍全部且合併出售（買賣價金區分為建地即系
    爭542、545、546、548地號4筆土地之價金2103萬817元與農
    地即系爭554、541、477、478、479、515、544地號之價金2
    37萬9183元，合計2,341萬元。），原告若欲行使優先購買
    權，即應就系爭5筆土地全部優先承購，而不得僅選擇就其
    中部分土地或排除某筆土地之部分應有部分，而不予承購；
    否則，即非合法行使優先承購權。原告主張：優先承買人可
    以就共有之數筆土地中選擇其中一筆或數筆或就部分共有人
    之應有部分主張優先承買，此種選擇權不在所謂同一條件之
    範疇云云，自不足採。
  ㈡另依本件買賣契約所附買賣附件第四點並約定：出售人黃信
    章及黃瑞遠之限制登記及抵押權登記，由買方負排除及塗銷
    等語，原告若行使優先購買權，自應就此條件為接受，負責
    排除共有人黃信章之限制登記，嗣後即可塗銷限制登記而辦
    理移轉登記。因此，原告主張黃信章之應有部分經限制登記
    ，就此應有部分不主張優先購買權，係屬部分不接受及擅自
    變更買賣條件，不生合法行使優先購買權之效力。
　㈢共有人黃信章就系爭5筆土地及黃瑞遠就系爭542、545、548
    地號之應有部分，雖有設定抵押權，然仍得為買賣及移轉登
    記，原告並無就此應有部分，不行使優先購買權之任何理由
    。且依本件買賣條件之約定，賣方應負責塗銷黃信章與黃瑞
    遠之抵押權，原告亦不得變更此買賣條件，而就黃信章、黃
    瑞遠設定抵押權之應有部分土地，不行使優先購買權。　
　㈣綜上，本件被告係就系爭土地之權利範圍全部予以合併出售
    予訴外人林正堂。原告優先購買權之行使，自不得變更系爭
    5筆土地合併買賣，且各筆土地買賣之權利範圍為全部之買
    賣條件，而不得選擇其中部分土地或部分應有部分行使優先
    購買權。且原告就被告黃信章經限制登記及設定抵押權與黃
    瑞遠設定抵押權之應有部分，不行使優先購買權，除無法律
    上依據外，亦違反買賣附件所約定之條件，而非屬合法行使
    優先購買權。是以，本件原告既非合法行使優先購買權，則
    兩造間並不因此成立買賣契約。原告請求被告將系爭5筆土
    地如訴之聲明所示之應有部分移轉登記予原告，於法自屬無
    據等語，並聲明：告之訴駁回。　
三、經查：
　㈠兩造共有系爭土地應有部分如附表一所示，被告連同系爭五
    筆土地及同段477、478、479、515、544、554地號土地與訴
    外人林正堂簽訂不動產買賣契約書，並約定以合計價金2341
    萬元出賣上開11筆土地予訴外人林正堂。原告主張其對系爭
    土地如附表二至九之內容行使優先承買權，系爭土地共有人
    黃信章及黃瑞遠之應有部分因查封登記或設有抵押權，則不
    主張優先承買權，被告應以附表二至九之內容移轉所有權予
    原告。被告辯以：原告若欲行使優先承買權，則應以被告與
    訴外人就出賣系爭五筆共有土地之同一條件購買，不得僅就
    特定應有部分(無抵押權、無限制查封登記)行使優先承買權
    等情。此有土地登記第一類謄本、郵局存證信函、不動產買
    賣契約書可稽，且為兩造所不爭執，此部分堪信為真正。
　㈡按土地法所定土地或建築改良物共有人之優先承購權，目的
    既在減少共有人數，簡化共有物之使用關係，則土地法第34
    條之1第4項所稱，共有人出賣共有土地或建築改良物之應有
    部分時，他共有人得以同一價格共同或單獨優先承購者，應
    指他共有人於共有人出賣共有土地或建築改良物時，對於該
    共有人有請求以同樣條件訂立買賣契約之權而言。故出賣之
    共有人與他人所訂契約或他人承諾之一切條件，優先承購權
    人必須均表示接受，始得謂為合法行使優先承購權；倘有部
    分不接受或擅加變更買賣條件時，自不得稱之（最高法院85
    年度台上字第793號、100年度台上字第432號判決意旨參照
    ）。查本件被告與訴外人林正堂所簽訂買賣契約之買賣附件
    第四點約定：「出售人黃信章及黃瑞遠之限制登記及抵押權
    登記，由買方負責排除及塗銷。兩人應得對價不足清償債權
    人債務時，不足清償債務部分由買方代為清償。如無法撤銷
    限制登記及塗銷抵押權登記。則本件買賣契約解除，已給付
    價金原數無息退還予買方…」。故本件出賣之共有人與第三
    人間買賣之條件標的為系爭土地之全部，且買受人願負責負
    擔上開部分土地上之限制登記及抵押權登記塗銷。若原告欲
    依土地法第34條之4第4項行使優先承買權，則應以上開同一
    條件行使之，惟原告主張對共有人黃信章及黃瑞遠之部分，
    因其應有部分設有抵押權登記或限制登記，就此部分不願意
    購買，僅願購買系爭土地其他無設定負擔之應有部分，並未
    全部依照被告與訴外人林正堂所訂契約之條件主張承買，自
    不生優先承購之效力。
　㈢次按土地法第34條之1之立法理由，係為避免極少數共有人之
    阻撓，致整筆土地無法處分，不利於土地之整體開發與利用
    ，儘量簡化或消滅共有關係，以促進土地整體使用。本件被
    告等就系爭五筆共有土地一併出售予訴外人，原先分歧且共
    有關係複雜之多筆土地，得因而合併為整體利用，與立法目
    的相符。反之，如認原告得任意選擇系爭五筆土地中特定應
    有部分行使優先購買權，無異使得原有一併出賣意願之共有
    人黃信章、黃瑞遠（部分土地）繼續與原告維持共有關係，
    並影響訴外人原先購買系爭土地意願、考量，亦有礙土地之
    經濟效益，並非合理。
　㈣又土地法第34條之1第4項所稱共有人出賣共有土地或建築改
    良物之應有部分時，他共有人得以同價格共同或單獨優先承
    購者，係指他共有人於共有人出賣共有土地或建築改良物之
    應有部分時，對於該共有人有請求以「同樣條件訂立買賣契
    約」之權而言。故他共有人行使優先購買權，應接受出賣之
    共有人與他人所訂原買賣契約之一切條件，不得部分不接受
    或予以變更（參照最高法院65年度台上字第853號判例要旨
    、100年度台再字第46號、100年度台上字第432號裁判要旨
    ）。是以，縱然共有人出賣其應有部分時，他共有人表示願
    以同一價格、同樣條件承購，惟此亦僅指該共有人取得訂立
    買賣契約之權。非謂具有優先承購權之共有人已與出賣應有
    部分之共有人間成立相同條件之買賣契約，並進而得主張被
    告應移轉所有權登記（況且原告尚支付對應買賣價金！）。
    故原告主張就本件系爭土地有優先承買權，並立即聲明被告
    應將系爭土地以附表二至九之內容，移轉該部分所有權登記
    予原告，亦屬無據。
　㈤綜上，本件原告之訴為無理由，應予駁回。　
四、訴訟費用負擔之依據：民事訴訟法第78條。　　
中　　華　　民　　國　　110 　年　　10　　月　  29　　日
  　　　　　　　　民事第四庭    法　官　王鏡明
以上正本係照原本作成。
如不服本判決，須於判決送達後20日內向本院提出上訴狀（須按
他造當事人之人數附繕本）。如委任律師提起上訴者，應一併繳
納上訴審裁判費。 
中　　華　　民　　國　　110 　年　　10　　月　  29　　日
                                書記官　王宣雄     　
附表一：彰化縣芬園鄉芬園段土地
     地號 共有人  541  542  545  546  548   備   註 黃信章 10/108  10/108  10/108  10/108 10/108 設有第一順位最高限額抵押權、第二順位普通抵押權元。及法院查封登記。 黃勝龍 7/144 7/144 7/144 7/144 7/144  黃勝義 7/144 7/144 7/144 7/144 7/144  黃憲隆 1/24 1/24 1/24 1/24 1/24  呂金 7/144 7/144 7/144 7/144 7/144  秦世剛 2/24 2/24 2/24 2/24 2/24  黃朱秀敏 7/144 7/144 7/144 7/144 7/144  黃瑞遠 5/36 35/360 235/1800 5/144 85/720 542、545、 548地號土地設有抵押權。　  黃錦銘 1/8 1/8 1/8 1/8 1/8  黃志賢 20/216 20/216 20/216 20/216 20/216  黃勝勳 20/216 20/216 20/216 20/216 20/216  黃勝煜  5/360 5/1800 5/144 5/720  黃文杰  5/360 5/1800 5/144 5/720  黃右君  5/360 5/1800 5/144 5/720  黃建彰 5/36 5/36 5/36 5/36 5/36